【裁判字號】    99,消債更,38
【裁判日期】    990407
【裁判案由】    更生事件
【裁判全文】
臺灣臺北地方法院民事裁定            99年度消債更字第38號
聲  請  人
即債務人    甲○○
代  理  人  朱麗真律師
上列當事人因消費者債務清理事件聲請更生，本院裁定如下：
    主  文
聲請駁回。
聲請費用由聲請人負擔。
    理  由
一、按債務人與金融機構協商成立者，不得聲請更生或清算，但
    因不可歸責於己之事由，致履行顯有重大困難者，不在此限
    ；本條例施行前，債務人依金融主管機關協調成立之中華民
    國銀行公會會員辦理消費金融案件無擔保債務協商機制與金
    融機構成立之協商，準用前項之規定，消費者債務清理條例
    第151條第5項、第6項分別定有明文。又聲請更生或清算不
    合程式或不備其他要件者，法院應以裁定駁回之，但其情形
    可以補正者，法院應定期間先命補正，復為同條例第8條所
    明定。據此，按依債務人與金融機構協商成立者，除非因不
    可歸責於己之事由，致履行顯有重大困難，否則不得聲請更
    生或清算，債清條例第151條第5項規定意旨甚明。是債務清
    償方案成立後，固由債務人按其條件履行，惟需於其後發生
    情事變更，在清償期間收入或收益不如預期，致該方案履行
    困難甚或履行不能，因不可歸責於己，始能聲請更生或清算
    。此項規定旨在避免債務人任意毀諾已成立之協商，濫用更
    生或清算之裁判上債務清理程序，蓋以債務清償方案係經當
    事人行使程序選擇權所為之債務清理契約，債務人應受該成
    立之協議所拘束。債務人既已與金融機構協商成立，如認該
    協商方案履行有其他不適當情形，自仍應再循協商途徑謀求
    解決。
二、本件聲請意旨略以：聲請人於民國（下同）95年9月21日提
    出債權人清冊等資料，以書面向最大債權銀行中國信託商業
    銀行請求協商，約定自95年10月起，分80期，利率3.88％，
    每月清償新台幣（下同）36,296元。嗣於97年8月11日，聲
    請人因失業收入窘迫及勞保老年給付即將用罄，雖有就養金
    、利息及代新環公司撰寫企畫案收入，仍不足支應前述協商
    還款方案，遂以書面向最大債權銀行中國信託商業銀行申請
    變更協商還款方案為：分100期，利率1.00％，每月清償19,
    986元。惟協商後因新環公司受景氣影響，聲請人接案收入
    降為2,000元，縱加計就養金及利息收入，每月收入僅有17,
    650元，顯不足清償97年債務協商每月還款金額，故債務人
    確有不可歸責於己之事由，致履行協商方案有重大困難，爰
    依法聲請更生等語。
三、經查，聲請人曾先後於95年9月21日、97年8月11日依金融主
    管機關協調成立之中華民國銀行公會會員辦理消費金融案件
    無擔保債務協商機制與最大債權金融機構中國信託商業銀行
    達成協商，並約定自97年9月10日起，分100期，利率1.00％
    ，每月清償19,986元，依各債權銀行債權金額比例清償債務
    ，此有青人提出之協議書、消費金融案件無擔保債務協商申
    請書、無擔保債務還款計畫、95年度銀行工會債務協商機制
    變更還款條件增補約定等件在卷可稽。聲請人雖主張其有顯
    然不可歸責於己之事由致履行上開協議有重大困難，惟查，
    聲請人固稱其於97年與債權銀行協商時，因勞保老年給付即
    將用罄及自新環公司接案收入銳減，迫於無奈僅得要求調降
    協商還款金額為19,986元，但其收入不足清償前述協商金額
    ，有不可歸於己之事由云云，而觀諸聲請人所提之96、97年
    度綜合所得稅各類所得資料清單顯示，聲請人於更生聲請前
    兩年每月平均收入約6,323元，自96年7月1日起，若再加計
    聲請人得請領之榮民就養金14,150元，其每月總收入則為
    20,473元，扣除每月必要支出費用10,700元後所餘9,773元
    ，是不足支付上開協商每月還款金額。然聲請人前揭所陳各
    情，均屬其協商前即已存在之事實，聲請人於同意債權銀行
    之還款協商方案前，即需考量自己之還款能力及籌措資金之
    能力，無論其資金來源係來自親友借貸、薪資或其他投資獲
    利等方式，聲請人既同意與債權銀行成立協商，自有其籌措
    資金之來源，即不得於事後爭執自己無持續還款能力。又聲
    請人每月收入扣除其所最低基本生活費用後，其可供自由運
    用之金額尚有9,77 3元，雖聲請人現年63歲，已屆法定退休
    年齡，惟其尚有榮民就養金之穩定收入，如樽節開支，適增
    收入，仍非無一定之繼續給付能力。況聲請人自承其於96年
    間得獲勞保老年給付500,000元，名下尚有門牌號碼為台北
    市○○區○○街336巷5號4樓之房屋與坐落基地，且未經另
    案查封扣押，另有汽車一輛、公司投資與定期存款各100,
    000元可供運用，而債務人於該次協商後仍能繼續還款迄今
    ，尚難認有何不可歸責之事由致不能履行或履行有重大困難
    之情事。末查，銀行公會針對95年度銀行公會協商案件已毀
    諾之客戶，業已決議可申請「個別協商一致性方案」，即由
    最大無擔保債權銀行依據前置協商清償方案之精神和原則，
    與債務人重新協商議訂符合債務人繳款能力之月付款金額，
    該方案最長為180期，利率最低為0%。是聲請人如認該清償
    協議之利率、期數有調整之必要俾利其清償，其雖迄未毀諾
    ，應亦得再向最大無擔保債權銀行申請協商，附此敘明。
四、綜上所述，本件聲請人前曾參與債務協商程序，核無不可歸
    責於己之事由，致依原協商條件履行顯有重大困難之情事，
    其向本院聲請更生，係屬聲請要件不備，且該欠缺又無從補
    正，依首揭條文之意旨，自應駁回其更生之聲請，爰裁定如
    主文。
中    華    民    國    99    年    4     月    7     日
                  民事第三庭    法      官  林振芳
上為正本係照原本作成。
如不服本裁定，應於裁定送達後10日內，以書狀向本院提出抗告
，並繳納抗告費新臺幣1千元。
中    華    民    國    99    年    4     月    7     日
                                書 記 官    陳麗欽

司法院資訊處製作；財團法人民間司法改革基金會備份。
